ACORDAO-COMPLETO-2415460

ACÓRDÃO 7069/2020 ATA 21/2020 - PRIMEIRA CÂMARA

VISTOS, relatados e discutidos estes autos que tratam de ato de pensão militar emitido no âmbito do Comando do Exército em favor da Sra. Marlene Lopes Holanda,
ACORDAM os Ministros do Tribunal de Contas da União, reunidos em sessão de Primeira Câmara, diante das razões expostas pelo Relator, com fundamento nos arts. 71, inciso III, da Constituição Federal e 1º, inciso V, 39, inciso II, e 45 da Lei 8.443, de 16 de julho de 1992, em:
9.1. considerar ilegal o ato de pensão emitido em favor da Sra. Marlene Lopes Holanda (XXX.068.561-XX) , negando-lhe o correspondente registro;
9.2. dispensar o ressarcimento das quantias indevidamente recebidas de boa-fé, consoante o enunciado 106 da Súmula de Jurisprudência deste Tribunal;
9.3. determinar ao Comando do Exército que:
9.3.1. faça cessar, no prazo de 15 (quinze) dias, contado a partir da ciência desta deliberação, os pagamentos decorrentes do ato impugnado, sob pena de responsabilidade solidária da autoridade administrativa omissa, consoante disposto nos arts. 71, inciso IX, da Constituição Federal e 262 do Regimento Interno desta Corte;
9.3.2. dê ciência do inteiro teor desta deliberação à interessada, alertando-a de que o efeito suspensivo proveniente da interposição de eventuais recursos, caso não providos, não a exime da devolução dos valores indevidamente percebidos após a notificação;
9.3.3. envie a esta Corte de Contas, no prazo de 30 (trinta) dias, por cópia, comprovante de que a interessada teve ciência desta deliberação;
9.4. autorizar a Sefip que:
9.4.1. esclareça à unidade de origem, com fundamento no art. 262, § 2º, do Regimento Interno, que a concessão considerada ilegal poderá prosperar mediante a emissão e o encaminhamento a este Tribunal de novo ato concessório, desde que escoimado da irregularidade apontada nestes autos;
9.4.2. monitore o cumprimento das medidas indicadas no subitem 9.3 acima.

Ato de pensão militar emitido no âmbito do Comando do Exército para fins de registro

Primeira Câmara

Ministério da Defesa - COMANDO DO EXÉRCITO (VINCULADOR).

3. Interessados/Responsáveis:
3.1. Interessado: Marlene Lopes Holanda (XXX.068.561-XX).

13.1. Ministros presentes: Walton Alencar Rodrigues (Presidente), Benjamin Zymler (Relator) e Bruno Dantas.
13.2. Ministro-Substituto convocado: Marcos Bemquerer Costa.
13.3. Ministros-Substitutos presentes: Augusto Sherman Cavalcanti e Weder de Oliveira.

BENJAMIN ZYMLER

Adoto como relatório o parecer da unidade técnica, cujos termos são os seguintes:
"INTRODUÇÃO
Trata-se de ato de pensão militar, submetido, para fins de registro, à apreciação do Tribunal de Contas da União (TCU) , de acordo com o art. 71, inciso III, da Constituição Federal.  Os atos foram cadastrados e disponibilizados ao TCU por intermédio do Sistema e-Pessoal, na forma do art. 2º e 4º da Instrução Normativa TCU 78/2018.
EXAME TÉCNICO
Os procedimentos para exame, apreciação e registro de atos de pessoal encontram-se estabelecidos na Instrução Normativa TCU 78/2018 e na Resolução TCU 206/2007. Essas normas dispõem que os atos de pessoal disponibilizados por meio do e-Pessoal devem ser submetidos previamente a críticas automatizadas, com base em parâmetros predefinidos.
As críticas das informações cadastradas na etapa de coleta do ato foram elaboradas e validadas levando-se em conta as peculiaridades de cada ato. Os itens verificados nessa etapa são inerentes a dados cadastrais, fundamentos legais, mapa de tempo, ficha financeira, assim como eventuais ocorrências de acumulação. Trata-se de verificações abrangentes, minuciosas e precisas e sem a necessidade de ação humana e, portanto, menos suscetível a falhas. As críticas aplicadas estão discriminadas no sistema, no Menu e-Pessoal, opção "Crítica", que podem ser acessadas mediante concessão de perfil específico a servidores do TCU responsáveis pela análise.
Além das críticas automatizadas, há verificação humana adicional no caso de haver alertas do sistema ou informações não formatadas, como esclarecimentos do gestor ou do controle interno.  
As críticas também consideram os registros do Sistema Integrado de Administração de Recursos Humanos (Siape) . O Siape disponibiliza informações atualizadas sobre as parcelas que integram os proventos, diferentemente, portanto, do e-Pessoal, que informa as parcelas no momento do registro do ato. 
Essa confrontação com o Siape fornece uma visão atual e verdadeira da situação, o que permite descaracterizar irregularidades e inconsistências que, embora constantes do e-Pessoal, já foram corrigidas.
As verificações detectadas nos atos encontram-se discriminadas na aba de pendências de cada ato no sistema e-Pessoal, bem como nos espelhos dos atos contemplados por esta instrução.
Exame das Constatações
É oportuno informar que a Sra. MARLENE LOPES HOLANDA além da pensão militar em estudo acumula mais benefícios civis, uma aposentadoria federal pelo Ministério Das Relações Exteriores e uma pensão por morte do INSS em desacordo com os incisos I e II do art. 29 da lei 3.765/60, in verbis: 
Art. 29. É permitida a acumulação: (Redação dada peça Medida provisória nº 2.215-10, de 31.8.2001) 
 I - de uma pensão militar com proventos de disponibilidade, reforma, vencimentos ou aposentadoria;   
 (...) 
 II - de uma pensão militar com a de outro regime, observado o disposto no art. 37, inciso XI, da Constituição Federal. (Redação dada peça Medida provisória nº 2.215-10, de 31.8.2001) 
 Sendo os seguintes benefícios civis acumulados cumulativamente com a pensão militar, segundo banco de dados desta Corte: 
	Titular (nome) 
	Situação
	Valor
	Espécie (descrição completa) 
	Data Início

	MARLENE LOPES HOLANDA
	Ativo
	4.154,27
	PENSAO POR MORTE PREVIDENCIARIA
	29/04/2015

	MARLENE LOPES HOLANDA
	Ativo
	7.379,44
	APOSENTADORIA FEDERAL
	03/06/2009

Assim, a pensão supracitada não deve prosperar, devendo a interessada supracitada optar por dois benefícios dentre os 03 (três) acumulados. 
PROPOSTA DE ENCAMINHAMENTO 
Ante o exposto, com fundamento no art. 71, inciso III, da Constituição Federal, no art. 1º, inciso V, e art. 39, incisos I e II, da Lei 8.443/1992, no art. 260 do Regimento Interno do Tribunal de Contas da União, propõe-se considerar ILEGAL o ato em estudo, negando-lhe o registro e determinando ao Comando do Exército o que se segue: 
a) no prazo de 15 (quinze) dias, a contar da ciência desta Deliberação, abstenha-se de realizar pagamentos decorrentes do ato impugnado, sujeitando-se a autoridade administrativa omissa à responsabilidade solidária, nos termos do art. 262, caput, do Regimento Interno/TCU; 
b) dê ciência, no prazo de 15 (quinze) dias, a contar do recebimento da notificação deste Acórdão, à Sra. MARLENE LOPES HOLANDA, encaminhando a este Tribunal, no prazo de 30 (trinta dias) , comprovante da referida ciência; 
c) alerte a Sra. MARLENE LOPES HOLANDA que o efeito suspensivo proveniente da interposição de possíveis recursos perante o TCU não as exime da devolução dos valores percebidos indevidamente após a respectiva notificação, caso os recursos não sejam providos.
c) esclarecer à unidade de origem, com supedâneo no art. 262, § 2º, do Regimento Interno, que a concessão considerada ilegal poderá prosperar mediante a emissão e o encaminhamento a este Tribunal de novo ato concessório, escoimado das irregularidades apontadas nestes autos; 
d) apresente a Sra. MARLENE LOPES HOLANDA o direito à opção por 02 (dois) dos benefícios dos 03 (três) que estão sendo pagos atualmente."
2.	O Ministério Público junto a esta Corte de Contas manifestou-se de acordo com a proposta da unidade técnica (peça 6) .
	É o Relatório.

não há

Procurador Sergio Ricardo Costa Caribé.

PENSÃO MILITAR. ACUMULAÇÃO DE MAIS DE DOIS BENEFÍCIOS CUSTEADOS PELOS COFRES PÚBLICOS. ILEGALIDADE. NEGATIVA DE REGISTRO. DETERMINAÇÕES.

PENSÃO MILITAR (PMIL)

Secretaria de Fiscalização de Pessoal (SEFIP).

Em julgamento, ato de pensão militar emitido no âmbito do Comando do Exército em que figuram como instituidor o Sr. José Felix Holanda dos Santos, ocupante na ativa do posto de 1º Tenente, e como beneficiária a Sra. Marlene Lopes Holanda, na condição de cônjuge do instituidor.
2.	A unidade técnica propõe que o ato de concessão seja considerado ilegal, em virtude da acumulação indevida da pensão militar com proventos de aposentadoria de cargo público exercido pela beneficiária e benefício previdenciário também percebido por ela oriundo do regime geral de previdência social - RGPS.
3.	O Ministério Público junto a esta Corte de Contas manifestou-se de acordo com a proposta da unidade técnica.
4.	Da análise dos elementos constantes dos presentes autos, acolho a conclusão a que chegou a unidade técnica em relação ao ato de pensão ora submetido a julgamento, senão vejamos.
5.	A Lei 3.765/1960, em seu art. 29, com a redação dada pela Medida Provisória 2.215-10/2001, vigente quando do óbito do militar (abril de 2015) , não admite a cumulação de pensão com mais de uma outra fonte de renda proveniente dos cofres públicos:
"Art. 29. É permitida a acumulação:
I - de uma pensão militar com proventos de disponibilidade, reforma, vencimentos ou aposentadoria;  
II - de uma pensão militar com a de outro regime (...) ".
6.	No caso concreto, a Sefip detectou que a beneficiária Marlene Lopes Holanda acumula a pensão militar em análise com uma pensão por morte previdenciária proveniente do Regime Geral de Previdência Social - RGPS e, ainda, uma aposentadoria estatutária junto ao Ministério das Relações Exteriores, o que afronta o disposto no art. 29 da Lei 3.765/1960.
7.	Assim sendo, o presente ato de concessão de pensão militar deve ser considerado ilegal, sendo oportuno registrar as palavras do Ministro Vital do Rêgo no voto condutor do recente Acórdão 5263/2020-TCU-Primeira Câmara, ao examinar situação análoga:
"8.6. Observo que o entendimento do Superior Tribunal de Justiça, nos termos do que restou decidido no 1434168/RS, é no sentido de que 'a acumulação de benefícios percebidos dos cofres públicos deve ser interpretada restritivamente, sob pena de ofensa ao princípio da legalidade'. Deve prevalecer, portanto, a interpretação de que a acumulação de benefícios recebidos de cofres públicos deve ser entendida de maneira restritiva. Logo, a acumulação de 1 (um) benefício pensional militar com dois vencimentos decorrentes do exercício de cargos civis pela Sra. Francisca Vilma da Silva Salles deve ser considerada ilegal, ainda que tais cargos sejam acumuláveis.
8.7. Ainda na linha da interpretação restritiva, não se deve perder de vista que o objetivo precípuo de uma pensão é o de prover o suprimento das necessidades básicas de sobrevivência e manutenção dos beneficiários. Em outras palavras, o objetivo é garantir o pagamento dos custos necessários à sobrevivência daquele que tem o direito a receber a pensão. De outro lado, não se pode olvidar que, consoante entendimento desta Corte de Contas, o benefício decorrente de pensão por morte não se confunde com herança, de sorte que não é adequado considerar a eventual manutenção de padrão de vida de quem quer que seja o beneficiário (Decisão 641/1999-TCU-Plenário) . Por tais razões, considero correto o entendimento constante do acórdão recorrido" (grifos acrescidos) .
	Ante o exposto, VOTO por que seja adotada a deliberação que ora submeto à apreciação deste Colegiado.
TCU, Sala das Sessões Ministro Luciano Brandão Alves de Souza, em 30 de junho de 2020.
BENJAMIN ZYMLER 
Relator